最高法院刑事判決　　　　　　　　　　　　　　　九十一年度台上字第六五七三號
　　上　訴　人　甲○○
右上訴人因貪污案件，不服台灣高等法院台南分院中華民國九十一年八月二十日第二
審更審判決（九十年度上更(一)字第六０三號，起訴案號：台灣雲林地方法院檢察署八
十八年度偵字第二四九四號），提起上訴，本院判決如左：
    主  文
原判決撤銷，發回台灣高等法院台南分院。
    理  由
本件原判決認定：上訴人甲○○係雲林縣林內鄉公所民政課擔任清潔隊隊員，負責林
內鄉垃圾場之管理，監督鄉內垃圾車之傾倒工作及配合警方取締非法傾倒垃圾之行為
等職責，為依據法令從事公務之人員，明知事業廢棄物之貯存、清除或處理方法及設
施，應符合中央主管機關之規定，詎自民國（下同）八十七年二月間起，知悉余國雄
所有之土地欲墊高，明知違背法令，竟基於概括之犯意，由余國雄將登記為余國雄與
余清涼（現由余清涼之子余哲任使用）名義、坐落雲林縣林內鄉○○○段三六０地號
、面積八‧七三九公頃之特定農業區農牧用地其所管理使用之二分之一土地（靠北邊
，亦稱營盤行），而由上訴人引進垃圾傾倒以墊高該地，並向業者收費；而林中祥因
之前擔任雲林縣廢棄物清除處理同業公會常務監事、理事等職務，公會內的同業曾多
次表示要尋找適當地點充當事業廢棄物掩埋場，遂由林中祥向余哲任表示願代為墊高
土地，故由林中祥負責引進垃圾在余哲任所管理使用之二分之一土地（靠南邊）掩埋
垃圾，惟至八十六年間已填滿而無法傾倒，而余國雄則已將土地允由上訴人處理，林
中祥遂找上訴人協議，讓林中祥及公會成員在該處傾倒廢棄物，而由上訴人於每台收
取新台幣（下同）三千元之費用，其中由林中祥引進部分為每台車收取一千元，並要
求林中祥須提供一部挖土機在該處掩埋垃圾後，遂由林中祥引進及由上訴人委由林中
祥處理包括「雲祥行」、「捷晶清潔有限公司」、「成光廢棄物清除有限公司」及南
投縣「綠山河企業有限公司」等廢棄物清除業者所處理之垃圾至該處掩埋傾倒，上訴
人並親自駕駛林中祥所提供之挖土機，或以每日四千元至一萬元不等之代價，僱用許
輝旺，在現場從事挖土、掩埋廢棄物及整地之工作，而圖利自己一百六十萬元之不法
利益，因而獲得利益及上開公司；嗣於八十七年十月二十三日，雲林縣環境保護局接
獲陳情於翌日前往現場勘查，當場查獲等情。因而撤銷第一審諭知上訴人無罪之判決
，改判論處上訴人連續依據法令從事公務之人員，對於監督之事務，明知違背法令，
直接圖自己不法利益，因而獲得利益罪刑，固非無見。
惟查：一、原判決事實認定「事業廢棄物之貯存、清除或處理方法及設施，應符合中
央主管機關之規定。」為九十年十月二十四日修正前廢棄物清理法第十五條所明定，
此應為上訴人所明知，並於理由載稱：余國雄、余清涼等二人所有農地，未經申請核
可，擅自供人濫挖回填廢皮革等事業廢棄物，嚴重影響環境衛生，破壞農地甚鉅，上
訴人身為雲林縣林內鄉公所民政課擔任清潔隊隊員，負責林內鄉垃圾場之管理，豈有
不知之理各等情，乃執為其對上訴人論罪之依據；然余國雄、余清涼二人未經申請核
可，擅自提供其所有農地供人濫挖回填廢皮革等事業廢棄物之行為，究竟係違反何項
法令之規定，又廢棄物清理法上開所謂「應符合中央主管機關之規定」，其規定之內
容為何，原審並未詳加說明審認，難謂無判決理由不備之違誤。二、有罪判決書所記
載之犯罪事實，為論罪科刑適用法律之基礎，故凡於適用法律有關之重要事項，必須
詳加認定，明確記載。原判決事實欄載稱上訴人自八十七年二月間起，上開靠北邊之
土地（即營盤行），由上訴人引進垃圾傾倒予以墊高，並向業者收費，另林中祥因上
開土地靠南邊部分，自八十六年間起已填滿而無法傾倒垃圾，而余國雄已將土地允由
上訴人處理，乃與上訴人達成協議，讓林中祥及雲林縣廢棄物清除處理同業公會成員
在該處傾倒廢棄物，由上訴人從中收取費用，為自己圖得一百六十萬元之不法利益及
「因而獲得利益及上開公司」等情，其中所謂「因而獲得利益及上開公司」，與前所
載「圖利自己一百六十萬元之不法利益」並非一致，所云何指，無從明瞭，已難認適
法。又檢察官起訴書犯罪事實欄係載稱上訴人與林中祥協議後，由林中祥引進或由上
訴人委由林中祥處理雲祥行等廢棄物清除業者所處理之垃圾至該處掩埋傾倒，而圖利
自己及上開公司云云，原判決理由第一項之（六）說明「公訴意旨雖認被告上開犯行
，併圖利雲祥行等公司云云。而檢察官既認林中祥前揭所為當時僅涉及廢棄物清理法
之行政責任，尚難認亦係不法利益」，參酌其事實欄之記載，似僅就林中祥於八十六
年間前在上開南邊土地掩埋垃圾行為所涉責任而為敘述，對於上訴人有無圖利雲祥行
等公司之事實，則未予說明論斷，自有判決不載理由之違法。三、上訴人雖於八十八
年七月二十一日在法務部調查局雲林縣調查站調查中供陳其在雲林縣林內鄉公所民政
課擔任清潔隊隊員，負責之業務主要係「林內鄉垃圾場之管理，監督鄉內垃圾車之傾
倒工作，以及垃圾場噴灑消毒藥劑之業務，有時亦隨同清潔隊長配合警方取締非法傾
倒垃圾之行為」，然於同年九月九日則供稱「我所負責的工作內容主要係每天早上至
湖本村垃圾場巡視垃圾傾倒掩埋情形，並在處理垃圾完畢後才離去，另外每週派遣二
次消毒車進入垃圾場消毒，由我陪同前往」云云；又行政院環境保護署八十九年四月
八日（八九）環署人字第００一七０三六號覆第一審函稱該署於七十八年九月一日起
至八十六年六月三十日止，並無「環境稽查員」之設置，另雲林縣林內鄉公所八十九
年四月二十七日（八九）林鄉民字第二八七七號及八十九年八月五日（八九）林鄉民
字第五六二九號函亦均載稱上訴人於八十一年至八十六年間係在該所擔任垃圾場整理
及消毒監督並支援休假員工清運之工作，八十七年三月起改調垃圾場處理，八十八年
五月又調資源回收工作至十月離職，及該所未設置環境稽察員，對一切違法行為皆由
上級環保單位舉發交該所執行各等語（見第一審卷第六十一、六十五、八十頁），則
上訴人之職務是包含有配合警方查緝或取締非法傾倒垃圾之行為，及上開函內所謂「
垃圾場整理及消毒監督」、「垃圾場處理」之工作範圍，除該鄉公所設置之垃圾處理
場之處理垃圾及垃圾車之清運垃圾外，上訴人對鄉內一般業者所為廢棄物之清理、傾
倒，有無監督之權責，俱未臻明瞭。此與認定上訴人非法提供土地使人傾倒廢棄物以
取利，是否屬其對監督事務圖利之行為，至有關係。原審未予調查釐清，即遽行判決
，亦嫌調查職責未盡。以上或為上訴意旨所指摘，或為本院得依職權調查之事項，應
認原判決仍有撤銷發回更審之原因。
據上論結，應依刑事訴訟法第三百九十七條、第四百零一條，判決如主文。
中      華      民      國    九十一    年     十一     月    二十一    日
                              最高法院刑事第十一庭
                                  審判長法官  呂  潮  澤
                                        法官  白  文  漳
                                        法官  陳  世  雄
                                        法官  孫  增  同
                                        法官  林  開  任
      右正本證明與原本無異
                                              書  記  官
中      華      民      國    九十一    年     十一     月    二十六    日
